臺灣高等法院刑事判決　　　　　　　　　　　　　九十一年度上易字第二四七六號
　　上　訴　人
　　即 自 訴人　甲○○
　　被　　　告　乙○○○
　　選任辯護人　田振慶
　　　　　　　　陳芬芬
右上訴人因自訴被告侵占等案件，不服臺灣台北地方法院九十年度自更(三)字第一三號
，中華民國九十一年八月七日第一審判決提起上訴，本院判決如左：
    主  文
上訴駁回。
    理  由
一、本件自訴意旨略以：被告乙○○○與其子即另案被告賴德仁、賴德義共同以長鴻
    保險經紀人股份有限公司（下稱長鴻公司）股東身分聘請自訴人甲○○為授權董
    事長，雙方於八十一年三月十八日簽立「投資合作計劃協議書」，其中第六條約
    定由自訴人負責合作投資團體業務之開發與洽談，但長鴻公司不得私自和自訴人
    所開發之團體洽談業務，另於第八條約定由長鴻公司按其月繳保險費總額提列百
    分之三做為自訴人之投資利益運作基金，詎被告因意圖不法利益，就辦理第一次
    團體保險而言，被告母子於向臺北市婦女會收取佣金新臺幣（下同）三千餘萬元
    後，竟違背協議第八條約定不將佣金分配給自訴人（被告涉有侵占罪嫌），續再
    辦理第二次團體保險業務而言，又隱瞞自訴人而違背「不得私與公司單位團體洽
    談開發保險業務」之消極任務（被告涉有背信罪嫌），經自訴人發覺與之爭執後
    ，被告母子嗣推由另案被告賴德義於八十九年九月十五日與自訴人再訂立「調解
    協議書」，約定繼續前協議書之約定給付應扣除開銷百分之五十之佣金等情，則
    前揭「投資合作協議書」、「調解協議書」均應視為委任之約定，就辦理給付佣
    金部分而言，亦即自訴人以長鴻公司授權董事長身分委任被告在長鴻公司任職期
    間內辦理給付佣金之任務，及於改組為中興保險經紀人股份有限公司（以下稱中
    興公司）後再繼續前約委任被告辦理給付佣金之任務，乃被告竟違背任務，於八
    十五年一月二十日將長鴻公司偷偷變更為中興公司後，既見自訴人開發保險業務
    成功，依約定應攤分自訴人佣金，竟藉詞拒分佣金，致自訴人財產利益發生損害
    ，自屬違背任務之背信行為，再被告於八十七年六月十二日與台北市婦女會簽訂
    團體六年期保險契約後，曾收取佣金約六千萬餘元，該款項依約應由雙方攤分，
    詎被告竟予隱瞞獨吞，自屬業務侵占之行為，因認被告涉有刑法背信及業務侵占
    罪嫌云云。
二、程序問題
    自訴意旨指訴被告乙○○○與自訴人甲○○簽訂「投資合作計畫協議書」後，於
    八十七年六月十二日違背任務再度擅自前往臺北市婦女會接洽保險業務，並將所
    得佣金侵占入己，並為規避自訴人追索，佯將長鴻公司解散，另改為中興公司等
    語。而臺北市婦女會係位在臺北市中正區○○○路○段十一巷六號之事實，為被
    告與自訴人所共認，並有臺北市婦女會公文封一紙在卷可按（見臺灣台北地方法
    院九十年度自更一字第六號卷第一０五頁）；且被告當初係於臺北市○○○路○
    段九十三巷三十四號自訴人之辦公室內與自訴人簽訂前開投資合作計畫協議書，
    而長鴻公司係位於臺北市中正區○○○路十六號七樓之四，亦有投資合作計畫協
    議書影本乙紙附卷可佐，是本件自訴意旨所指被告等之犯罪行為發生地係在原審
    法院管轄區域內，原審法院係有管轄權之法院，合先敘明。
三、訊據被告乙○○○堅決否認有何背信或業務侵占之犯行，辯稱：伊雖於長鴻公司
    擔任董事及於中興公司擔任董事長，然伊僅有出資並未曾實際參與各該公司業務
    之經營，且長鴻公司與中興公司是不同之法人，並無自訴人所指稱之延續性可言
    ，而臺北市婦女會與臺灣人壽公司於八十七年六月間締結第二次六年期團體保險
    之事，並未經由自訴人居間媒介，從而伊自無給付佣金予自訴人之義務，且伊及
    中興公司與自訴人間並無任何委任契約關係存在，伊並非刑法背信罪所規範之受
    委任人身分，另伊在因本案被自訴人提起刑事自訴之前，與自訴人並不相識也未
    曾謀面等語。
四、本件自訴人認被告乙○○○涉有刑法背信及業務侵占罪嫌，無非係以：八十一年
    三月十八日簽立之「投資合作計劃協議書」、「長鴻公司聘書」、合照照片、長
    鴻公司與中興公司「股東名簿」及八十九年九月五日訂立之「調解協議書」等情
    為其主要論據。
五、按犯罪事實應依證據認定之，無證據不得推定其犯罪事實；又不能證明被告犯罪
    或其行為不罰者，應諭知無罪之判決，刑事訴訟法第一百五十四條、第三百零一
    條第一項定有明文。又被害人所述被害情形如無瑕疵可指，而就其他方面調查又
    與事實相符，其供述始足據為判決之基礎；且告訴人之指訴，係以使被告受刑事
    訴追為目的，是其陳述是否與事實相符，仍應調查其他證據以資審認（最高法院
    三十二年上字第六五七號、五十二年台上字第一三００號判例參照）。又事實之
    認定，應憑證據，如未能發現相當證據，或證據不足以證明，自不能以推測或擬
    制之方法，為裁判基礎；又認定犯罪事實所憑之證據，雖不以直接證據為限，間
    接證據亦包括在內；然而無論直接或間接證據，其為訴訟上之證明，須於通常一
    般之人均不致有所懷疑，而得確信其為真實之程度者，始得據為有罪之認定，倘
    其證明尚未達到此一程度，而有合理之懷疑存在時，事實審法院復已就其心證上
    理由予以闡述，敘明其如何無從為有罪之確信，因而為無罪之判決，尚不得任意
    指為違法，最高法院四十年台上字第八六號及七十六年台上字第四九八六號分別
    著有判例可資參照。次按背信罪之所謂「為他人處理事務」，即為他人而處理他
    人之事務，亦即基於委任或其他類似關係，具有負擔處理他人事務之任務，此項
    信任關係，乃行為人與「他人」間之內部關係，行為人因其委任或其他類似關係
    ，具有一定之任務，而負擔處理該人之事務，如無任何委任或其他類似關係存在
    ，自無從成立本罪。又刑法第三百四十二條背信罪之成立，以處理他人事務之人
    ，有圖自己或第三人得不法利益，或圖加損害於本人之意思，而故為違背其任務
    之行為為要件，如僅因處理事務怠於注意，致其事務生不良之影響，則為處理事
    務之過失問題，既非故意為違背任務之行為，自不負若何罪責；又背信罪，以有
    取得不法利益或損害本人利益之意圖為必要，若無此意圖，即屬缺乏意思要件，
    縱有違背任務之行為，並致生損害於本人之財產或其他利益，亦難律以本條之罪
    ，最高法院二十二年度上字第三五三七號及三十年度上字第一二一０號分別著有
    判例可資參照。又按侵占罪係以意圖為自己或第三人不法之所有，而擅自處分自
    己持有之他人所有物，即變更持有之意為不法所有之意，為其構成要件，最高法
    院四十一年度台非字第五七號亦著有判例可資參照。經查：
  (一)、被告係長鴻公司「董事」並非「董事長」之事實，業據被告乙○○○自承在卷
      ，並有長鴻公司之公司設立登記事項卡影本可稽（見臺灣士林地方法院檢察署
      八十八年度偵字第四七七三號偵查卷第六頁）；又自訴人於八十一年三月十八
      日與長鴻公司代表人「賴德仁」簽立「投資合作計劃協議書」，復於八十九年
      九月十五日又與「賴德義」再訂立「調解協議書」之事實，為自訴人及另案被
      告賴德仁及賴德義所供承不諱，且有前開「合作計畫協議書」及「調解協議書
      」影本二份在卷（台灣士林地方法院檢察署八十八年度偵字第四七七三號偵查
      卷第六頁、原審自更(三)第六十頁）足憑，從而於八十一年間與自訴人簽訂「合
      作計劃協議書」、「調解協議書」者係代表長鴻公司之「賴德仁」及「賴德義
      」，並非被告「乙○○○」之事實，堪予認定，足徵被告乙○○○並非上開協
      議書之當事人，並未因該協議書而負有協議書上所載之義務至明。
  (二)、上開合作協議書之內容就洽談業務及所得利益分配之約定，該「投資合作計劃
      協議書」第六條及第八條之約款為：「甲方（按即自訴人）負責合作投資團體
      業務之開發與洽談，但乙方（按即長鴻公司）永遠不得私自與政府單位或社會
      團體和甲方所開發之政府單位或社會團體及類似的團體洽談業務。」、「甲方
      開發洽妥之所有團體，乙方於每一梯次推動之第一保險年度，按其月繳保險費
      總額提列百分之三，做為甲方之投資利益運作基金」，從而自訴人指訴被告乙
      ○○○違反上開約款而私自與臺北市婦女會接洽六年期團體保險契約，則自訴
      人自應先舉證證明臺北市婦女會係由自訴人所開發之團體，始有論以被告背信
      或業務侵占罪責之餘地，然被告乙○○○擔任負責人之中興公司並未於八十七
      年六月居間媒介臺北市婦女會與臺灣人壽保險股份公司（下稱臺灣人壽公司）
      續定六年期團體保險契約之事實，有臺北市婦女會八十九年五月二十四日（八
      九）北市婦仁字第零一五號函（見臺灣士林地方法院檢察署八十八年度偵字第
      四七七三號卷第二二八頁）及臺灣人壽公司九十年十月四日九０台壽團字四二
      五六號函（見本院九十年上易字第二七七四號卷第一二八頁）附卷足考，故自
      訴人指摘被告於八十五年一月二十日將長鴻公司變更為中興公司後再於八十七
      年六月十二日與臺北市婦女會簽訂團體六年期保險契約云云，顯非事實而無可
      取。
  (三)、自訴人雖另指訴依「調解協議書」約定內容被告乙○○○與另案被告賴德義均
      負有給付佣金之義務，惟自訴人於八十九年九月十五日與賴德義訂立之「調解
     協議書」係約定：「．．．如果本人（按即自訴人）於民國八十九年十月十五
      日之前，能夠查得原長鴻保險經紀公司賴氏家族及兄弟於民國八十七年十一月
      二十七日和解協議書簽訂日之後，仍有再運作業務同台北市婦女會與中央人壽
      或其他任何保險公司投保『團體六年期保險』業務之運作證據，則本人有權再
      要求中興保險經紀人公司雙方認定績效，按即從於民國八十一年三月十八日簽
      訂『投資合作計劃協議書』之約定給付扣除開銷，百分之五十之佣金．．．」
      （見臺灣台北地方法院九十年自更一字第九號卷第六二、六三頁），長鴻公司
      係因其與自訴人間所簽立之投資合作協議計劃書而負有給付上開款項及不得與
      特定團體洽談相關業務之義務，故長鴻公司遵守上開義務之行為乃係依據雙方
      間前開約定所為之作為，本屬其個人契約義務之遵守，尚難謂係為自訴人處理
      事務之行為，又長鴻公司縱未依約履行上開義務，亦屬單純之民事債務履行問
      題，宜循民事訴訟途徑救濟，尚難遽認有何損害自訴人利益或取得不法利益之
      意圖。是自訴人所為之指訴，均與刑法背信罪構成要件有間；而自訴人與另案
      被告賴德義既於前開「調解協議書」復約定「且之前雙方所簽訂之任何合約均
      為無效」（見該「調解協議書」最末行），則自訴意旨認被告仍應受八十一年
      三月十八日之「投資合作計劃協議書」之約束，且進而指稱第二案六年期團體
      保險係第一案之延續云云，亦顯有誤會而無可取。自訴人於本院另聲請向臺灣
      人壽公司調閱台北市婦女會與中興公司之業務卷全部，本院認為本案事實已明
      ，自無調閱之必要，併此敘明。
  (四)、自訴人雖援引前揭「投資合作計劃協議書」及「調解協議書」而主張被告乙○
      ○○有給付款項之義務，然自訴人就被告乙○○○究係如何業務侵占乙節，自
      訴人僅係主張：「（根據八十一年雙方合作協議書上約定傭金如何收取？）當
      初約定傭金匯入長鴻公司戶頭，再由他們與我核算後，分配我應得的利益給我
      」等語（見臺灣台北地方法院九十年自更一字第九號卷第九三頁），則參照上
      開調解協議書之約定內容，足見長鴻公司取得該等款項乃係基於其與他人間之
      契約關係，而非自訴人基於兩造間之民事法律關係而交付長鴻公司，是長鴻公
      司取得該等款項即難謂係屬持有自訴人所有之物，且自訴人亦未能證明被告乙
      ○○○有何變異持有為所有之不法意圖，故亦難論被告乙○○○以業務侵占罪
      責之餘地。
  (五)、長鴻公司有無應給付自訴人有關臺北市婦女會之投保六年期團體保險佣金乙節
      ，於歷審民事程序中各承審法院先後有相異之認定，有台灣台北地方法院八十
      二年度訴字第二二三一號、本院八十二年度上字第一五四一號、最高法院八十
      四年度台上字第一六四三號、本院八十四年度上更（一）字第二六八號、最高
      法院八十五年度台上字第三一四三號、本院八十六年度上更（二）字第四十號
      民事判決附卷（原審自更(一)字第九號卷第二八頁、第一二０頁、第一二九頁、
      第二六八頁、第一四三頁、第一四六頁），足見自訴人與長鴻公司間就台北市
      婦女會同意投保是否經自訴人開發完成，自訴人得否據以請求長鴻公司給付報
      酬乙節，確實存有爭議，而長鴻公司負責人賴德仁就客觀事實是否該當於契約
      條款之約定，因其所持見解與自訴人相歧而未給付報酬予自訴人，難謂有何不
      法所有之意圖，依照前開之說明，實與業務侵占罪之構成要件有間。
  (六)、何況於八十一年三月十八日與自訴人甲○○接洽並進而簽立「投資合作計劃協
      議書」者係「賴德仁」、「賴德義」二人，嗣後於八十九年九月十五日再與自
      訴人甲○○訂立「調解協議書」者則係「賴德義」，均非被告乙○○○之事實
      ，業已查明如前，被告乙○○○既從未就上開與自訴人合作開發保險客戶之事
      與自訴人接洽訂約，且自訴人所提呈之合照照片亦均係「賴德仁」、「賴德義
      」二人與自訴人甲○○之合影（附於臺灣台北地方法院九十年度自更一字第九
      號卷第五七、五八頁），而與被告乙○○○無涉，從而遍查全卷均無被告乙○
      ○○有何與自訴人存有委任關係之積極證據，故被告乙○○○辯稱伊與自訴人
      不認識，亦無委任關係等語，自可採信。
  (七)、綜上各節所述，被告乙○○○既非受自訴人甲○○委任為其處理事務，亦無持
      有自訴人所有之物而變更持有為不法所有之行為，復無不法所有及損害自訴人
      之意圖，縱自訴人認被告違反民事契約，亦僅屬事後債務不履行之民事問題，
      宜另循民事訴訟程序處理，尚難僅以自訴人之片面指訴，而令被告負背信及業
      務侵占之罪責。
八、此外，復查無其他積極證據足認被告乙○○○確有公訴人指訴背信及業務侵占等
    之犯行。既不能證明被告犯罪，揆諸前揭說明，原審為被告無罪判決之諭知，並
    無不當，應予維持。自訴人上訴意旨，仍執前詞，指摘原判決不當，為無理由，
    應予駁回。
九、至自訴人另案自訴被告賴德仁、賴德義背信等案件，業據臺灣台北地方法院於九
    十一年四月二十三日以九十一年度自更（三）字第一號刑事判決判決自訴不受理
    ，復據本院於九十一年六月二十八日以九十一年上易字第一四０三號刑事判決駁
    回自訴人之上訴而告確定，併予敘明。
據上論斷，應依刑事訴訟法第三百六十八條，判決如主文。
中      華      民      國    九十一    年     十一     月      五      日
                              台灣高等法院刑事第二庭
                                  審判長法  官  蔡  長  溪
                                        法  官  楊  貴  志
                                        法  官  林  俊  益
右正本證明與原本無異。
不得上訴。
                                        書記官  陳  明  琴
中      華      民      國     九十一   年   十一       月     八       日
